臺灣高等法院高雄分院民事判決　　　　　94年度上易字第65號
上　訴　人　戊○○（即潘盈盈）
　　　　　　陳木哖
共　　　同
訴訟代理人　丁○○
被上訴人　　己○○
　　　　　　　　　　　　　　　　箱
　　　　　　三商美邦人壽保險股份有限公司
法定代理人　丙○○
訴訟代理人　黃祖裕律師
上列當事人間請求損害賠償事件，上訴人對於民國93年11月30日
臺灣高雄地方法院92年度訴字第2906號第一審判決提起上訴，本
院於94年11月9 日言詞辯論終結，判決如下：
    主  文
上訴及陳木哖追加之訴均駁回。
第二審訴訟費用（含追加部分）由上訴人負擔。
    事實及理由
一、被上訴人三商美邦人壽股份有限公司（下稱三商人壽）法定
    代理人變更為丙○○，有公司變更登記表可稽，經其聲明承
    受訴訟，核無不合。又被上訴人己○○未於言詞辯論期日到
    場，核無民事訴訟法第386 條各款所列情事，爰依上訴人之
    聲請，由其一造辯論而為判決。
二、上訴人主張：己○○原為三商美邦人壽股份有限公司（下稱
    三商人壽）之業務員，以為三商人壽招攬保險為其業務，而
    自民國90年2 月間起至91年1 月間止，分別向上訴人遊說，
    稱目前銀行利率低，三商人壽推出一年繳費、終生保障之壽
    險，例如投保新台幣（下同）20萬，1 年繳清16萬元，滿1
    年可領回20萬元，加上年息4%利息，只要留下一部分錢可獲
    終身保障等語，戊○○（即潘盈盈，下同）因此投保，繳交
    保費16萬6000元，陳木哖繳交保費20萬元，均遭己○○侵占
    ，而未轉交三商人壽。三商人壽為己○○之僱用人，對於其
    侵權行為應負連帶清償責任。爰請求被上訴人連帶給付戊○
    ○16萬6000元、連帶給付陳木哖20萬元（陳木哖此部分在原
    審請求13萬8000元，於本院為聲明之擴張），並加計法定遲
    延利息。
三、被上訴人己○○則以：戊○○是伊之助理，在還未任助理之
    前有要保，在89、90年間曾向她收取保費幾千元，後來她自
    己繳，未曾向其收保險費16萬6000元；陳木哖有要保，但因
    未繳費才解約，所稱保費是伊向其借款之款項，均未侵占二
    人所稱之保險費等語，資為抗辯。
    被上訴人三商人壽則以：公司均查無上訴人二人所稱之投保
    資料，且己○○亦否認有侵占上訴人之保費，上訴人就所稱
    款項係繳交作為保費而遭侵占之有利事實，應為舉證等語，
    資為抗辯。
四、原審就上訴人之請求，判決上訴人全部敗訴（上訴人與原審
    共同原告潘啟俊、潘宗穎承受渠等被繼承人潘和志受勝訴判
    決部分，不在本院審判範疇，不予贅述），上訴人聲明不服
    ，求為廢棄原判決不利部分，判命被上訴人如數連帶給付；
    被上訴人則求為判決駁回上訴。
五、按當事人主張有利於己之事實者，就其事實有舉證之責任，
    民事訴訟法第277 條定有明文。是民事訴訟如係由原告主張
    權利者，應先由原告負舉證之責，若原告先不能舉證，以證
    實自己主張之事實為真實，則被告就其抗辯事實即令不能舉
    證，或其所舉證據尚有疵累，亦應駁回原告之請求（最高法
    院17年上字第917 號判例參照）。上訴人主張己○○利用為
    三商人壽招攬保險業務之機會，向其收取保費之後，並未實
    際為其投保，而將保險費侵占入己，固舉出終止保險契約申
    請書、金額66萬1420元之託收票據收據（以上二者為影本，
    且收據係覆蓋在申請書上一同影印）、「相關事項確認─保
    戶」之書面、面額66萬1420元支票暨退票理由單等為證（原
    審卷116 至118 頁、本院卷79、81頁），並稱：90年4 月己
    ○○要向陳木哖、戊○○收保費，但沒帶公司收據，陳木哖
    等人不讓他收，己○○乃簽發面額37萬元的本票押在丁○○
    處後收取保費計36萬6000元，表示要拿公司收據來換回本票
    ，但好幾個月都未拿來，才全家都解約，解約後己○○拿66
    萬1420元支票存入潘和志帳戶，稱是解約金，退票後才知不
    是三商人壽所簽發之支票，且己○○業於偵查中承認侵占上
    訴人交付之保費，於本案審理中亦自認上訴人二人有要保等
    語；被上訴人則均否認己○○有侵占上訴人所稱之保費，辯
    稱：37萬元本票及66萬1420元支票均是己○○因借貸關係而
    開立等語。經查：
  (一)上訴人於91年10月28日對己○○提出詐欺之刑事告訴狀中，
    稱：潘盈盈於90年2 月間交付己○○16萬6000元後，未見送
    金單與保單；陳木哖於90年11月間交付20萬元後，未見保單
    與送金單（見高雄地檢署91年度發查字第6646號詐欺案卷第
    2 頁），顯然戊○○及陳木哖並非同時交付上開現款。而上
    訴人所稱37萬元本票之發票日為90年4 月22日（見本院卷79
    頁上訴人提出之「相關事項確認─保戶」書面），非上開戊
    ○○交付保費之時，且時間遠在陳木哖所稱交付20萬元現款
    之前半年餘，己○○實不可能於其時即為擔保所收受之陳木
    哖保費而預為簽發本票。況保險公司均在收受保戶之保費後
    才出具收據，己○○復否認侵占各該款項，並於「相關事項
    確認─業務員」書面上聲明係因借貸關係而簽發該本票為借
    貸依據（本院卷80頁），其金額與上訴人所稱保費總額36萬
    6000 元 亦不相符，足認上訴人稱己○○簽發37萬元本票係
    為擔保二人交付之保費等語，實係強為附和之詞，核無足採
    。
  (二)上訴人固指稱：上開終止保險契約申請書是己○○交給潘和
    志，交付時就是影本，沒有附託收票據收據，申請書上有記
    載金額，與支票金額一樣；因為當時己○○說申請書影本是
    保險公司收據，支票則由己○○直接存入潘和志郵局帳戶，
    我們有打電話向郵局查詢託收之支票金額，確定與申請書上
    所載金額一樣（本院卷141 、142 頁）。惟據三商公司襄理
    乙○○證稱：上開終止保險契約申請書是兩造協調之時，潘
    盈盈拿給我的，當時已經連同託收票據收據影印在一起，主
    張全家向己○○要求退保，終止契約有退還66萬餘元，就是
    收據上面之金額；但通常提出終止保險契約申請書時，上面
    不會寫金額，只是申請終止保險，解約金額經過公司核算之
    後才會開支票給保戶，所以那份申請書上是看不到任何金額
    ，也不會寫還給保戶多少金額（本院卷148 、149 頁），而
    保險契約經終止時，得領回之解約金通常遠低於繳付之保險
    金，為一般之經驗，上訴人稱終止契約申請書上退費金額達
    66餘萬元，接近繳付之金額，已有不符，又未能提出該單獨
    之終止契約申請書，以證明上面確有金額之記載，則其就所
    稱終止契約申請書上金額與己○○交付之支票金額一致，即
    屬未能證明；其提出之終止契約申請書上署名潘和志，亦不
    能證明上訴人2 人亦有同時解約之事實。故而，上訴人提出
    之終止契約申請書暨支票託收收據，尚不足證明己○○曾收
    受上訴人2 人所稱之上開保費。
  (三)上訴人戊○○另稱：伊交付保費後，己○○有給保單，後來
    說要與89年投保之保單寫在一起，才將新的保單收回去（本
    院卷95頁），惟與上訴人於前開告訴狀稱己○○收保費後未
    交送金單及保單之陳述不符，且己○○亦否認有交付保單再
    收回，證人乙○○並稱：潘盈盈在公司之原始保單並沒有任
    何變更，也沒有她所稱16萬6 千元保費之入帳紀錄（本院卷
    149 頁），參以上訴人於本院稱其2 人於90年4 月繳交保費
    後好幾個月，因己○○迄未拿保險公司收據來換回本票，才
    全家解約云云（本院卷70頁），然終止契約申請書的日期是
    91年7 月，距90年4 月已年餘，其間上訴人家人仍有陸續投
    保，且取得己○○交付假保單之事實，有前揭91年10月28日
    之刑事告訴狀可稽，則上訴人如有交付保費，即無未取得任
    何憑據之理，是上訴人稱己○○曾交付不實之保單又收回等
    語，核無足採，即不足據以推定己○○有侵占保費之事實。
  (四)證人乙○○於本院固另證稱：經我根據兩造提出的資料清查
    結果，上訴人主張的情狀與潘家其他保單的情況是吻合的（
    本院卷149 頁），僅足證明上訴人當時所主張受騙的情狀與
    其他家人一致，惟上訴人既未能提出相當之事證證明其主張
    屬實，且據乙○○於原審陳稱：陳木哖主張有要保，有繳交
    20萬元保險費購買儲蓄險，但是公司並無任何紀錄及憑證；
    戊○○主張有一張16萬6000元保險，在90年4 月繳16萬6000
    元保費，主張是以現金繳交，但是公司查出來並沒有繳保費
    ，也沒有保單（原審卷77至79頁），已明確表示清查結果並
    無具體事證可以證明上訴人有繳交所主張之保費予己○○之
    事實，自不得以其主張之情狀相同，而推定上訴人當然亦有
    被侵占保費情事。至於證人甲○○證稱：是根據潘和志、丁
    ○○的陳述，說戊○○也有繳保費；陳木哖說己○○去向她
    收保費，金額聽說是幾十萬元，因為保單還沒有出來，所以
    己○○先開本票給她們，資料都交給乙○○處理（本院卷92
    至93頁），均屬聽聞之詞，且既稱證據資料都由乙○○處理
    ，並經乙○○證稱清查結果公司並無上訴人繳交保費之紀錄
    及憑證，已如前述，自不得據為有利上訴人之認定。
  (五)己○○固陳稱：戊○○及陳木哖有要保，惟另辯稱：在戊○
    ○還未任助理前我有向她要保，89、90年間曾向她收保費幾
    千元，後來她自己繳；陳木哖是因為沒有繳費才解約（原審
    卷37、51至52頁），並未自認有侵占上訴人所稱要保案件之
    保費，且己○○所稱該戊○○投保之案件，係現仍有效之保
    件，為兩造所不爭執，則己○○此部分陳述，亦不足據以認
    定其有侵占上訴人保費之事實。
  (六)從而，上訴人就其主張之有利事實，並不能舉證證明，核難
    認其主張己○○侵占上訴人保費為真實。
六、綜上，上訴人依侵權行為法律關係，請求被上訴人連帶給付
    戊○○16萬6000元本息、連帶給付陳木哖20萬元本息，尚屬
    無據；其假執行之聲請亦失所附麗，應併予駁回。原判決就
    此部分為上訴人敗訴之判決，並駁回其假執行之聲請，經核
    於法並無不合，上訴意旨求予廢棄改判，為無理由，應駁回
    其上訴。兩造其餘之攻擊、防禦，核與判決之結果無影響，
    爰不予一一審究，併此敘明。
據上論結，本件上訴為無理由，依民事訴訟法第385 條第1 項前
段、第449 條第1 項、第78條、第85條第1 項前段、第463 條，
判決如主文。
中　　華　　民　　國　　94　　年　　11　　月　　23　　日
                            民事第六庭
                                審判長法官 許明進
                                法      官 張明振
                                法      官 謝肅珍
以上正本證明與原本無異。
不得上訴。
中　　華　　民　　國　　94　　年　　11　　月　　23　　日
                                書  記  官 廖素珍
